臺灣高等法院刑事裁定
110年度毒抗字第1595號
抗  告  人
即  被  告  汪思瑀


上列抗告人即被告因違反毒品危害防制條例案件，不服臺灣士林
地方法院110年度毒聲字第701號，中華民國110年9月24日裁定（
聲請案號：臺灣士林地方檢察署110年度聲觀字第608號、110年
度毒偵字第1690號），提起抗告，本院裁定如下：
    主  文
抗告駁回。                                              
    理  由
一、原裁定意旨略以：抗告人即被告甲○○（下稱抗告人）於民國
    110年5月30日為臺北市政府警察局士林分局採尿時起回溯12
    0小時內某時，在臺北市○○區○○街00巷00號3樓，施用甲基安
    非他命及安非他命1次之事實，雖抗告人於偵查時僅坦認於1
    10年5月30日拘提到案前有施用第三級毒品，進而否認為警
    採尿前回溯120小時內有何施用第二級毒品之行為等語，然
    其於110年5月30日某時為警所採集之尿液檢體，經送台灣尖
    端先進生技醫藥股份有限公司以酵素免疫分析法（EIA）篩
    檢、氣相層析質譜儀分析法（GC/MS）確認，檢驗結果認該
    尿液中呈現安非他命類陽性反應，此有該公司110年6月29日
    濫用藥物檢驗報告正本、臺北市政府警察局偵辦毒品案件尿
    液檢體委驗單影本各1份附卷可稽。又抗告人於前揭時地所
    採集之尿液檢體，係其親自採集，並目視警察封籤之事實，
    業據抗告人自承在卷。是若以氣相層析質譜儀（GC/MS）作
    藥物及其代謝產物之定性及定量分析，幾乎不會有偽陽性反
    應產生，而前開所示之毒品，其於尿液中排出之最長時限，
    受施用劑量、施用方式、個人體質及其代謝情況等因素影響
    ，因個案而異，一般可檢出之最長時間為甲基安非他命1至5
    天，有行政院衛生署管制藥品管理局（現改制為行政院衛生
    福利部食品藥物管理署）91年10月3日管檢字第110436號、9
    7年1月21日管檢字第0970000579號函附卷可考。本件抗告人
    之尿液經以氣相層析質譜儀分析法檢驗，呈安非他命、甲基
    安非他命陽性反應，且其濃度分別達2100ng/ml、34130ng/m
    l，顯見抗告人應有在上開採尿時間前回溯120小時內之某時
    ，施用第二級毒品甲基安非他命甚明。又本件抗告人前未曾
    因施用毒品案件經法院裁定觀察、勒戒等情，有本院被告前
    案紀錄表1份在卷可稽，揆諸上開說明，自應裁定將抗告人
    送勒戒處所觀察、勒戒。爰依毒品危害防制條例第20條第1
    項，觀察勒戒處分執行條例第3條第1項，裁定抗告人應送勒
    戒處所觀察、勒戒等語。
二、抗告意旨略以：檢察官於110年9月11日曉諭抗告人將聲請執
    行觀察、勒戒處分時，程序上並未訊問抗告人是否有接受戒
    癮治療之意願、給予抗告人知悉有緩起訴之戒癮治療程序，
    或就完成戒癮治療應遵守事項對抗告人為任何徵詢等，復未
    於聲請書中說明何以不符戒癮治療認定標準第2條第2項但書
    「無礙其完成戒癮治療之期程者，不在此限」之要件，是檢
    方該等職權之行使是否已達「合義務性裁量」，尚非無疑。
    再者，本次抗告人僅係一時不慎誤食含有二級毒品之咖啡包
    ，堪認行為時尚欠缺主觀構成要件故意。原審於裁定前竟未
    究明上情，猶未開庭訊問抗告人關於上開情形接受戒癮治療
    之意願等，逕予裁定准許檢察官之聲請令抗告人入勒戒處所
    觀察、勒戒而實施監禁式治療，實於法無據。故懇請審酌上
    情，撤銷原裁定，並命原審調查上情後更為妥適之裁定等語
    。
三、按：
  ㈠犯毒品危害防制條例第10條之罪者，檢察官應聲請法院裁定
    ，或少年法院（地方法院少年法庭）應先裁定，令被告或少
    年入勒戒處所觀察、勒戒，其期間不得逾2月，同條例第20
    條第1項定有明文。又按毒品危害防制條例第24條第1項，採
    行「觀察、勒戒」與「緩起訴之戒癮治療」並行之雙軌模式
    ，並無「緩起訴之戒癮治療」應優先於「觀察、勒戒」的強
    制規定。毒品危害防制條例規定之觀察、勒戒處分，係一種
    針對受處分人將來之危險所為預防、矯正措施之保安處分，
    目的係為斷絕施用毒品者之身癮及心癮，並屬強制規定。而
    該觀察勒戒之程式，僅於下開可排除適用外：⒈依據毒品危
    害防制條例第24條第1項規定，於檢察官先依刑事訴訟法第2
    53條之1第1項、第253條之2之規定，為附命完成戒癮治療之
    緩起訴處分時，不適用之；⒉或犯第10條之罪者，於犯罪未
    發覺前，自動向行政院衛生署指定之醫療機構請求治療，醫
    療機構依據毒品危害防制條例第21條第1項規定，免將請求
    治療者送法院或檢察機關等情；其餘就初犯或觀察勒戒、強
    制戒治執行完畢3年後再犯施用毒品罪之行為人，犯毒品危
    害防制條例第10條之罪者，檢察官即應向法院提出聲請裁定
    其入勒戒處所觀察、勒戒，且凡經檢察官聲請，法院亦僅得
    依法裁定令入勒戒處所執行觀察、勒戒，以查其是否仍有施
    用毒品傾向，並據以斷定幫助受處分人澈底戒毒之方法，尚
    無自由斟酌以其他方式替代之權，亦無因受處分人之個人或
    家庭因素而免予執行之餘地。
　㈡檢察官適用刑事訴訟法第253條之1第1項及第253條之2對被告
    為緩起訴處分時，另應「參酌刑法第57條所列事項及公共利
    益之維護」，並「認以緩起訴為適當」者，始得為之，認檢
    察官應以向法院聲請觀察、勒戒為原則，於例外符合上揭緩
    起訴處分之要件時，始得另為附命完成戒癮治療之緩起訴處
    分。而檢察官是否適用上開規定對被告為緩起訴處分，自得
    本於上開規定及立法目的，妥為斟酌、裁量，始予決定。而
    其裁量之結果，如認適於對被告為緩起訴處分者，固須於緩
    起訴處分中說明其判斷之依據，惟其如認為應向法院聲請觀
    察、勒戒者，此時因係適用原則而非例外，自無需贅餘交代
    不適於為緩起訴處分之理由。是抗告法院原則上應尊重檢察
    官職權之行使，僅就抗告意旨所指事項為有限之低密度審查
    ，除檢察官之判斷有違背法令、事實認定有誤或其裁量有重
    大明顯瑕疵外，尚不得任意指為違法（最高法院103年度台
    上字第2464號判決意旨參照）。
四、經查：
  ㈠抗告人於上開時、地施用第二級毒品甲基安非他命1次之事實
    ，雖抗告人於警詢及偵查中僅坦承有施用第三級毒品愷他命
    及含有第三級毒品成分之咖啡包等語（見毒偵字卷第20頁、
    第79至80頁），然抗告人於110年5月30日經警採尿送驗，檢
    驗結果呈安非他命、甲基安非他命陽性反應一節，有臺北市
    警察局偵辦毒品案件尿液檢體委驗單（尿液檢體編號：1492
    09號）、台灣尖端先進生技醫藥股份有限公司110年6月29日
    、110年7月6日出具之濫用藥物檢驗報告（報告序號：士林-
    8號、尿液檢體編號：149209號）各1份在卷可稽（見毒偵字
    卷第7、9、11頁）。而以氣相層析質譜分析之儀器為交叉確
    認者，檢驗結果不致產生偽陽性反應，且此檢驗方法業經衛
    生福利部認可乙節，復為本院辦理毒品案件職務上周知之事
    ，是本件台灣尖端先進生技醫藥股份有限公司出具之濫用藥
    物檢驗報告，既係以氣相層析質譜分析之儀器為交叉確認，
    當具有公信力，核足為對抗告人不利之認定。再者，毒品施
    用後於尿液、血液中可檢出之最大時限，與施用劑量、施用
    頻率、施用方式、施用者飲水量之多寡、個人體質、代謝情
    況、檢體收集時間點及所用檢測方法之靈敏度等因素有關，
    因個案而異，惟國外曾有文獻報導注射6 毫克之海洛因鹽酸
    鹽，其代謝物嗎啡之平均可檢出時限約為26小時，而一般施
    用安非他命、甲基安非他命者，於尿液中可檢出之最大時限
    約96小時（4天），且施用安非他命後，其尿液不致檢出甲
    基安非他命陽性反應，而施用甲基安非他命後，其尿液可檢
    出甲基安非他命和其代謝物安非他命成分，此為本院歷來審
    理毒品案件職務上所知悉。抗告人之尿液檢體經以GC/MS氣
    相層析質譜儀法檢驗，既呈安非他命、甲基安非他命陽性反
    應，是抗告人上揭施用第二級毒品之犯行，堪以認定。又本
    件抗告人前未曾因施用毒品案件經法院裁定觀察、勒戒等情
    ，有本院被告前案紀錄表在卷可考，原裁定令抗告人入勒戒
    處所觀察、勒戒，於法並無不合。
  ㈡抗告意旨固稱：檢察官未訊問抗告人是否有接受戒癮治療之
    意願，復未於聲請書中說明何以不符戒癮治療認定標準第2
    條第2項但書「無礙其完成戒癮治療之期程者，不在此限」
    之要件，是檢方該等職權之行使未達「合義務性裁量」等語
    。惟觀諸毒品危害防制條例之全文，並無課予檢察官於聲請
    觀察、勒戒裁定前，應訊問被告是否同意觀察、勒戒或應先
    行評估之規定，而是否給予被告為附命條件之緩起訴處分，
    事屬刑事訴訟法第253條之1第1項及第253條之2特別賦予檢
    察官之職權，被告本無聲請檢察官為緩起訴之權利，檢察官
    亦無於聲請書中說明不命被告接受附條件緩起訴之義務，抗
    告意旨此部分所指，已難認有據。況「被告有下列情事之一
    時，不適合為附命完成戒癮治療之緩起訴處分。但無礙其完
    成戒癮治療之期程者，不在此限：一、緩起訴處分前，因故
    意犯他罪，經檢察官提起公訴或判決有罪確定。二、緩起訴
    處分前，另案撤銷假釋，等待入監服刑。三、緩起訴處分前
    ，另案羈押或執行有期徒刑」，為毒品戒癮治療實施辦法及
    完成治療認定標準第2條第2項所明定。本件檢察官於110年9
    月11日聲請令抗告人入勒戒處所觀察、勒戒時，抗告人因另
    案羈押在法務部○○○○○○○○○○，直至110年9月29日始獲釋放等
    情，有本院被告前案紀錄表1份在卷可稽，則檢察官於斟酌
    抗告人個案情形及卷內事證後，以抗告人因違反毒品危害防
    制條例案件另案羈押中，足認抗告人無施以戒癮治療緩起訴
    處分之可能為由（見聲請書第1頁，本案繫屬原審法院日期
    為110年9月23日《見毒聲字卷第3頁》），認為不宜對被告為
    附命完成戒癮治療之緩起訴處分，而允宜向法院聲請裁定抗
    告人入勒戒處所觀察、勒戒，以達戒癮治療目的，此屬檢察
    官行使裁量權之範疇，且此裁量並無違反比例原則，亦無明
    顯裁量怠惰或恣意濫用裁量之情事，法院自無自由斟酌以其
    他方式替代之權。從而，抗告意旨上開所指，尚非足取。
　㈢抗告意旨雖又稱其係一時不慎誤食含有二級毒品之咖啡包，
    堪認行為時尚欠缺主觀構成要件故意等語。惟抗告人既辯以
    不慎誤食，已可見其以不詳方式施用毒品時，就其中可能摻
    雜有第二級毒品甲基安非他命乙情，並無脫逸抗告人之主觀
    認知。況觀諸上開濫用藥物檢驗報告，抗告人尿液中檢出濃
    度數值，較之行政院衛生署（現改制為衛生福利部）頒布之
    「濫用藥物尿液檢驗作業準則」第18條所定之檢測閾值（即
    甲基安非他命濃度500ng/mL以上且其代謝物安非他命濃度10
    0ng/mL以上，應判定為甲基安非他命陽性反應）高出甚多，
    明顯為施用毒品所致，是此部分抗告意旨，亦難憑採。
  ㈣至抗告意旨以原審於裁定前未開庭訊問抗告人接受戒癮治療
    之意願等，逕予裁定准許檢察官之聲請，於法無據乙節。然
    遍翻現行毒品危害防制條例，並無課以法院於觀察、勒戒裁
    定前，應先行訊問被告之程序規定，此與刑事訴訟法規定羈
    押應先行訊問被告之法定程序有別，可見立法機關係按照事
    件性質權衡後，予以不同之程序密度保障，是並非所有涉及
    被告基本權之干預，均需同為訊問程序之聽審權保障，此為
    立法權自由形成之範疇，法院無從置喙。是縱使原審於裁定
    前並未訊問抗告人，難認有何違反正當法律程序之裁量違法
    。況檢察官既向原審法院聲請裁定將抗告人送勒戒處所觀察
    、勒戒，法院僅能依法審核檢察官之聲請是否合法有理由而
    為准駁之裁定，尚無從命檢察官為附命完成戒癮治療之緩起
    訴處分或自為命抗告人至醫療院所完成戒癮治療之裁定。稽
    此，抗告意旨上開所指各節，尚非足取。
五、綜上所述，本件抗告人既有施用第二級毒品之行為，自有予
    以矯治並預防其將來繼續施用之必要性，原審依檢察官聲請
    ，裁定將抗告人送勒戒處所觀察、勒戒，經核並無違誤。抗
    告人猶執前詞提起本件抗告，指摘原裁定不當，為無理由，
    應予駁回。
據上論斷，應依刑事訴訟法第412條，裁定如主文。
中　　華　　民　　國　　110 　年　　11　　月　　 30 　日
                  刑事第二十二庭審判長法　官  王美玲
                                      法　官  汪怡君
                                      法　官  葉韋廷
以上正本證明與原本無異。
不得再抗告。
                                      書記官  李逸翔
中　　華　　民　　國　　110 　年　　11　　月　　30　　日